【裁判字號】    95,簡上,535
【裁判日期】    951205
【裁判案由】    賭博
【裁判全文】
臺灣高雄地方法院刑事判決             95年度簡上字第535號
上  訴  人  乙○○
即  被  告
選任辯護人  康進益律師
            王國論律師
上列被告因賭博案件，不服本院高雄簡易庭中華民國95年4 月11
日94年度簡字第5852號所為第一審判決（聲請簡易判決處刑書案
號：臺灣高雄地方法院檢察署94年度偵字第16126 號），提起上
訴，本院第二審合議庭判決如下：
    主  文
原判決撤銷。
乙○○共同在公眾得出入之場所賭博財物，處罰金銀元伍仟元即
新臺幣壹萬伍千元，如易服勞役，以新臺幣壹仟元折算壹日。附
表所示之物均沒收。
    事  實
一、乙○○係位於高雄縣橋頭鄉○○路86之3 號「巨蛋超商」附
    設「麒麟威電子遊戲場」之負責人，並雇用蘇柳云擔任店員
    。於93年12月1 日22時許，適有張基樟（業經本判處罰金
    1,000 元確定）至上開電子遊戲場內打玩店內編號第2 台即
    附表編號1 之「金象王」電子遊戲機具，乙○○及蘇柳云遂
    共同基於賭博之犯意聯絡，由蘇柳云與張基樟以新臺幣（下
    同）600 元硬幣兌換60枚代幣，張基樟再以一比一比例開分
    打玩，其賭博方式為張基樟下押不等分數把玩，中彩則贏得
    分數，再以所贏得之分數同樣以一比一即1 分換現金1 元，
    若未中彩則分數減少且張基樟所押注之分數歸店家所有，以
    此射倖之賭博方式，計算輸贏。嗣於同日22時30分許，張基
    樟打完後示意蘇柳云洗分，蘇柳云見機台螢幕上累積分數為
    700 分，遂將「第2 臺、洗分、中班、700 分」記載在估價
    單上，換算現金700 元後，扣除張基樟當場購買之1 包香煙
    35元交與張基樟，張基樟取得665 元及香菸1 包後，為警當
    場查獲，並扣得如附表所示之物（嗣經蘇柳云所犯賭博案件
    確定而由臺灣高雄地方法院檢察署執行科發還附表編號1 以
    外之物）。
二、案經高雄縣政府警察局岡山分局報請臺灣高雄地方法院檢察
    署檢察官偵查後聲請簡易判決處刑。
    理  由
壹、程序方面
一、證人張基樟於警詢中之陳述有證據能力：
  (一)被告以外之人於審判外之言詞或書面陳述，除法律有規定者
    外，不得作為證據，刑事訴訟法第159 條第1 項固定有明文
    。惟被告以外之人於審判外之陳述，雖不符同法第159 條之
    1 至之4 之規定，而經當事人於審判程序同意作為證據，法
    院審酌該言詞陳述或書面陳述作成時之情況，認為適當者，
    亦得為證據。又當事人、代理人或辯護人於法院調查證據時
    ，知有第159 條第1 項不得為證據之情形，而未於言詞辯論
    終結前聲明異議者，視為有前項之同意，同法第159 條之5
    亦定有明文。
  (二)證人張基樟於警詢中之陳述，雖係被告以外之人於審判外之
    陳述，惟公訴人、被告及辯護人於審理時，對於上開供述證
    據之證據能力，均表示沒有意見，且迄於言詞辯論終結前亦
    未聲明異議。本院審酌該陳述作成時之情況，並無不能自由
    陳述之情形，亦無違法取證或其他程序上之瑕疵，認為以之
    作為證據為適當，自得為證據，應先敘明。
二、證人蘇柳云於警詢中之陳述有證據能力：
  (一)按被告以外之人，於審判外之言詞或書面陳述，除法律有規
    定者外，不得作為證據；又被告以外之人（包括證人、鑑定
    人、告訴人、被害人及共同被告等）於檢察事務官、司法警
    察官或司法警察調查中所為之陳述，與審判中不符時，其先
    前之陳述具有較可信之特別情況，且為證明犯罪事實存否所
    必要者，得為證據，刑事訴訟法第159 條第1 項、第159 條
    之2 分別定有明文。是被告以外之人於司法警察（官）調查
    中所為之陳述，依刑事訴訟法第159 條第1 項規定，係屬傳
    聞證據，原則上無證據能力，惟如該陳述與審判中不符時，
    其先前之陳述具有較可信之特別情況，且為證明犯罪事實存
    否所必要者，依同法第159 條之2 規定（即刑事訴訟法第15
    9 條第1 項所指之「除法律有規定者外」），始例外認為有
    證據能力；如該陳述與審判中相符時，因該陳述並不符合刑
    事訴訟法第159 條之2 有關傳聞例外之規定，故不得作為認
    定本案犯罪事實有無之證據，此時，當以其於審判中之陳述
    作為證據。另所謂「前後陳述不符」之要件，應就前後階段
    之陳述進行整體判斷，以決定其間是否具有實質性差異，惟
    無須針對全部陳述作比較，陳述之一部分有不符，亦屬之。
  (二)關於證人蘇柳云於警詢中之陳述，因屬審判外之陳述，為傳
    聞證據，惟證人蘇柳云之陳述中，關於是否有兌換現金予張
    基樟一情與審判中所言不符，因當事人並未指出證人蘇柳云
    係受警員強暴、脅迫所為之陳述，且證人蘇柳云於本院審理
    時亦未對其警詢中所為之陳述指出有何不實在之處，關於此
    部分具有較可信之特別情況，且為證明犯罪事實所必要，有
    證據能力。
三、證人張基樟於偵查中之證述有證據能力：
    按被告以外之人於偵查中向檢察官所為陳述，除顯有不可信
    之情況者外，得為證據，同法第159 條之1 第2 項定有明文
    。偵查中對被告以外之人所為之偵查筆錄，或被告以外之人
    向檢察官所提之書面陳述，性質上均屬傳聞證據。惟現階段
    刑事訴訟法規定檢察官代表國家偵查犯罪、實施公訴，依法
    其有訊問被告、證人及鑑定人之權，證人、鑑定人且須具結
    ，而實務運作時，檢察官偵查中向被告以外之人所取得之陳
    述，原則上均能遵守法律規定，不致違法取供，其可信度極
    高。本件證人張基樟於檢察官偵查中所為之證述，辯護人未
    曾提及檢察官在偵查時有不法取供之情形，亦無顯不可信之
    情況，依上說明，其於偵查中之證言自均具有證據能力。
四、證人蘇柳云於偵查中之供述無證據能力：
  (一)按被告以外之人於審判外之言詞或書面陳述，除法律有規定
    者外，不得作為證據。又被告以外之人於偵查中向檢察官所
    為之陳述，除顯有不可信之情況者外，得為證據。刑事訴訟
    法第159 條第1 項、第159 條之1 第2 項分別定有明文。次
    按除法律另有規定者外，不問何人，於他人之案件，有為證
    人之義務，而證人除未滿16歲或因精神障礙，不解具結意義
    及效果者外，應命具結；又證人或鑑定人依法應具結而未具
    結者，其證言或鑑定意見，不得作為證據，刑事訴訟法第
    176 條之1 、第186 條第1 項、第158 條之3 分別定有明文
    。又法院於審判期日的調查證據程式，關於犯罪事實之調查
    與證明，只能以刑事訴訟法准許之法定證據方法（如被告之
    供述、人證、鑑定、文書、勘驗）為之。
  (二)本件證人蘇柳云於偵查中均以被告身分接受檢察官訊問，其
    供述內容涉及被告乙○○之犯行部分，並無前述依法不得令
    具結之情事，卻未踐行合法具結之程式，自無證據能力。
五、證人楊旻樺、陳嘉宏於本院93年度易字第1878號案件審理時
    之證述有證據能力：
  (一)按被告以外之人於審判外向法官所為之陳述，得為證據，刑
    事訴訟法第159 條之1 第1 項定有明文。立法理由係認被告
    以外之人之陳述係在法官面前為之，因其任意陳述之信用性
    已受確定保障之情況下所為，自得作為證據。不問係其他刑
    事案件之羈押訊問期日、勘驗期日、準備程式期日、審理期
    日或民事事件、行政訴訟程式，凡係在普通法院法官面前所
    為之陳述，均具有證據能力。
  (二)本件證人楊旻樺、陳嘉宏向法官所為之證述，在其任意陳述
    之信用性無疑之情況下，其證述依法自具有證據能力。
貳、實體方面：
一、訊據上訴人即被告乙○○矢口否認有何公然賭博之犯行，辯
    稱我沒有經營賭博電玩云云。
二、經查：
  (一)證人張基樟於93年12月1 日22時30分許，以600 元換得60枚
    代幣打玩店內2 號機台得700 分後，向店員蘇柳云說「洗」
    ，接著走到櫃臺處，換得價值35元之香菸1 包及665 元，正
    要離開時，即為警逮捕查獲等情，迭經證人張基樟於警詢及
    偵查中證述綦詳（岡警刑移字第1837號卷第17頁至第22頁、
    93年度偵字第24281 號卷第13頁），核與證人即警員楊旻樺
    於93年度易字第1878號案件審理中及證人蘇柳云於本院審理
    時證述相符（93年度易字第1878號卷第155 頁至第162 頁、
    本院卷第68頁），並有扣押物品目錄表上所載電動遊戲機台
    「金象王」1 台（含IC板1 塊）、載明「品名2 、數量洗、
    單價中、金額700 」之估價單1 張及證人張基樟兌換之665
    元、香菸1 包在卷可查，復有高雄縣政府營利事業登記證、
    高雄縣政府電子遊戲場營業級別證各1 份附卷可佐。是證人
    蘇柳云確有與張基樟兌換現金一情，應可認定。
  (二)證人即店員陳嘉宏、蘇柳云雖先後證稱蘇柳云交與張基樟之
    700 元，為張基樟進入店內以1,000 元先兌換300 元代幣後
    ，將剩餘之700 元寄放在店員處，此經證人陳嘉宏於審理時
    證稱：張基樟係於93年12月1 日16時許到店內打玩電玩，先
    拿1,000 元鈔票和我換100 元代幣，其餘900 元他說先寄放
    在我那邊，後陸續換成代幣，我下班時將所餘700 元交接給
    蘇柳云，提醒她這是張基樟的錢云云（見93年度易字第1878
    號卷第163 頁至第169 頁），及證人蘇柳云於警詢中證稱：
    張基樟於18時許拿1,000 元向我兌換代幣，先拿了300 元代
    幣去把玩，而張基樟要離開時，我先將先前700 元找還張基
    樟，積分台上700 分我是要拿寄分卡給他云云（警刑移字第
    1837號卷第3 頁至第8 頁），惟對於張基樟係將1,000 元向
    何人兌換代幣一情，2 人證述迥不相符，是證人陳嘉宏或蘇
    柳云有無與張基樟以1,000 元兌換300 元代幣後，並代為保
    管700 元，已有可疑，衡情店員為客人保管金錢易滋生紛擾
    ，且賭客既自行攜帶現金兌換代幣把玩，自無需將現金交由
    店員保管之必要，況且蘇柳云若果真僅係將張基樟寄放之
    700 元交予張基樟，何以在店內估價單上「品名」、「數量
    」、「單價」、「金額」欄，將張基樟打完店內第2 台機台
    並洗分分數700 分之事實記載在估價單而非寄分卡上？再者
    ，張基樟進入店內後，沒有放1,000 元在櫃臺，僅有向蘇柳
    云先後2 次以300 元（共600 元）兌換代幣一節，亦經證人
    張基樟於警詢、偵查中（警卷第20頁、93年度偵字第24281
    號卷第13頁）證述明確，參以證人張基樟為警查獲後，製作
    筆錄時，仍向警員要求將查獲之700 元還給伊，至少也要把
    本錢600 元還給伊一情，亦經證人楊旻樺證述在卷（93年度
    易字第1878號卷第155 頁），若張基樟確有將700 元寄放在
    店員處，豈有要求警員僅需返還600 元而非700 元之理，足
    見證人張基樟確有以600 元兌換代幣打玩電動機台之行為。
    又證人張基樟僅係偶爾至麒麟威電子遊戲場賭玩電子遊戲機
    具之賭客，證人楊旻樺僅為執行查緝工作之警員，與店員應
    無恩怨，其等應無涉詞攀誣店員並自陷於罪之理。是張基樟
    僅有向蘇柳云以600 元兌換代幣，而無將1,000 元兌換代幣
    後，寄放700 元在店員處之事實，應可認定。
  (三)證人張基樟雖於嗣後翻異前詞，改稱：我記得拿了1,000 元
    去櫃臺買酒，我有將錢寄放在那邊忘記拿回來，後來他跟我
    說錢還沒有找給我云云（93年度易字第1878號卷第189 頁至
    第193 頁），惟蘇柳云確有兌換現金予張基樟一情，業經證
    人蘇柳云於本院審理時證述屬實（本院卷第68頁），是證人
    張基樟上開證詞無非事後迴護被告之詞，顯不足採。
  (四)又證人蘇柳云雖於本院審理時改證稱確有兌換現金予張基樟
    之事實，惟另證稱：那天因張基樟喝醉酒怕他煩我，他又要
    買煙，所以我就以他的分數扣掉香菸的錢，兌換現金給他，
    兌換現金是我自己的意思云云（本院95年11月21日審理筆錄
    ），惟證人蘇柳云為被告經營電子遊戲廠之員工，業經被告
    於偵查中供述在卷，而店員必須於換班時將所收取之營業款
    項記帳交還公司，苟其非得被告之授權允准兌換賭資，又豈
    會擅自同意賭客以贏得之積分兌換獎金，甘冒自行負擔虧損
    及觸犯法紀之風險，任意為客人兌換賭資？證人蘇柳云之證
    述顯與常情有違，足見其上開供述，無非事後迴護被告之詞
    ，尚難採為有利於被告之認定。是被告與蘇柳云確有在公眾
    得出入之場所擺設電動玩具機台與客人賭博財物之犯意聯絡
    ，洵堪認定。
  (五)綜上所述，本件事證明確，被告犯行堪予認定，應予依法論
    科。
三、核被告彭定昌所為，係犯刑法第266 條第1 項之普通賭博罪
    。聲請意旨雖認被告另涉犯刑法第268 條意圖營利，供給賭
    博場所或聚眾賭博罪，然被告僅係以電子遊戲機台直接與不
    特定顧客對賭，卷內並無證據資料可資證明被告係如何藉此
    方式營利（如向顧客收取一定之費用、抽取特定比例之賭金
    以為營收等），尚難遽認被告有刑法第268 條意圖營利供給
    賭博場所之犯行，故聲請簡易判決處刑意旨於此容有未洽，
    原應為無罪之諭知，惟公訴意旨認被告此部分犯行如成立犯
    罪，亦與前開論罪科刑部分有牽連犯之關係，為裁判上一罪
    ，依審判不可分原則，爰不另為無罪之諭知。被告與蘇柳云
    就上開賭博罪間，有犯意聯絡與行為分擔，為共同正犯（被
    告行為後，刑法於94年2 月2 日經總統令修正公布，於95年
    7 月1 日施行，刑法第28條修正後將完全未參與犯罪行為之
    實行之陰謀共同正犯及預備共同正犯刪除。而本件被告與共
    犯蘇柳云對於賭博行為有犯意聯絡及行為分擔，且已著手於
    犯罪行為，屬實行賭博犯行之正犯，不論依修正前之刑法第
    28條，或修正後之刑法第28條之規定，均構成共同正犯，對
    被告而言並無有利或不利之情形，自不生新舊法比較之問題
    ，應逕依修正前之刑法第28條，論以共同正犯）。
四、原審認被告乙○○罪證明確，因予論罪科刑，固非無見，惟
    查：(一)刑法上所謂常業犯，係指反覆以同種類行為為目的之
    社會活動之職業性犯罪而言，然本件被告在上開超商擺設之
    賭博性電動機具僅查獲1 次，僅有與證人即賭客張基樟賭博
    財物，且查獲賭資僅有700 元（含香煙1 包）之事實，並無
    其他賭博情事，則以被告擺設賭博性電動機具之規模、賭資
    之金額及實際賭博財物之次數等情狀綜合考量，尚難認被告
    反覆以賭博為目的，並恃以為生，而以賭博為常業，是被告
    既非以賭博為常業，應僅成立刑法第266 條第1 項之普通賭
    博罪，則原審判決認被告所犯為常業賭博罪，容有未洽。(二)
    又查獲之電子遊戲機具「跑馬」僅有3 台，此有扣押物品目
    錄表1 份在卷可憑（警卷第42頁），原審誤為8 台，亦有未
    洽。被告上訴意旨以並未經營賭博電玩云云雖無理由，然原
    判決既有上開可議之處，自屬無可維持，應由本院予以撤銷
    改判。爰審酌被告擺設電子遊戲機供賭客遊戲賭博，助長社
    會不當投機僥倖心理，有害社會善良風俗，且犯後否認犯行
    ，態度非佳，惟賭博金額非鉅等一切情狀，量處如主文所示
    之刑，並諭知易服勞役之折算標準（被告於行為時，刑法第
    42條第2 項前段規定：「易服勞役以1 元以上3 元以下折算
    1 日」，又被告行為時之易服勞役折算標準，業據修正前罰
    金罰鍰提高標準條例第2 條前段規定，就其原定數額提高為
    100 倍折算1 日，則本件被告行為時之易服勞役折算標準，
    應以銀元300 元折算1 日，即新台幣900 元折算1 日。惟95
    年7 月1 日修正公佈施行之刑法第42條第3 項前段規定：「
    易服勞役以新台幣1 仟元、2 仟元或3 仟元折算1 日。」，
    比較修正前後之易服勞役折算標準，以修正後之規定，較有
    利於被告，則應依刑法第2 條第1 項但書規定，適用修正後
    之刑法第42條第3 項前段規定，定其折算標準）。
五、如附表編號1 所示之電子遊戲機金象王1 台（含IC板1 塊）
    及編號2 機台內代幣60枚，係當場賭博之器具，均不問屬於
    犯人與否，應依刑法第266 條第2 項規定宣告沒收。附表編
    號3 估價單1 張，為被告所經營之電子遊戲場內之物，應屬
    被告所有供賭博犯罪所用之物，爰依刑法第38條第1 項第2
    款之規定，宣告沒收之。另證人張基樟所換得之賭資665 元
    及香菸1 包，為證人張基樟犯賭博罪所得之物，業據證人張
    基樟於警詢時供明在卷，並非在賭台或兌換籌碼處之財物，
    爰不於本案宣告沒收。至查獲之其他電子遊戲機台（含IC板
    ）、櫃臺抽屜內之現金89,025元、機台內代幣620 枚、櫃臺
    內代幣2,070 枚，因查獲地點係合法經營之電子遊戲場與超
    商商店，上開物品既無證據足證為供賭博用之電玩、賭資及
    當場賭博之器具或在兌換籌碼處之財物，爰不予宣告沒收。
    另查獲之主機2 部、數據機1 部、轉換器1 部、鍵盤1 個、
    螢幕1 個、11月收支明細表5 份、12月1 日收支明細表1份
    、機台積分報表6 張、電玩8 月份收支明細4 張、電玩機台
    入出明細表6 張、店員注意事項2 份、蘇柳云考勤表1 張、
    空煙盒11個、寄分卡46張、估價單1 本、統一發票1 張，與
    本案犯罪事實無直接相關，爰均不予宣告沒收。
六、公訴意旨另認被告自93年7 月中旬某日起即在上開巨蛋超商
    擺設如附表所示之電動機具，並雇用蘇柳云負責於櫃臺擔任
    店員及電子遊戲場部分為客人洗分及兌換現金予顧客等工作
    ，供不特定客人投幣打玩云云。惟查被告於93年12月1 日22
    時30分許之賭博犯行，在上開地點為警查獲已如前述，此外
    復查無其他證據足證被告自93年7 月中旬某日起至查獲前有
    在公共場所賭博財物之犯行，不能證明被告犯罪，本應為無
    罪之諭知，惟公訴人係認此部分係與前揭賭博罪論罪科刑部
    分，有單純一罪之裁判上一罪關係，爰不另為無罪之諭知。
據上論斷，應依刑事訴訟法第455 條之1 第1 項、第3 項、第
369 條第1 項、第364 條、第299 條第1 項前段，刑法第2 條第
1 項、（修正前）第28條、第266 條、第42條第3 項前段、第38
條第1 項第2 款，罰金罰鍰提高標準條例第1 條前段、第2 條，
判決如主文。
本案經檢察官甲○○到庭執行職務。
中    華    民    國    95    年    12    月    5     日
                  鳳山刑事第一庭審判長法  官  黃三友
                                      法  官  林永村
                                      法  官  林芳華
以上正本證明與原本無異。
不得上訴。
中    華    民    國    95    年    12    月    5     日
                                      書記官  黃靖媛
附錄本案論罪科刑法條
附錄本案論罪科刑法條刑法第266 條在公共場所或公眾得出入之
場所賭博財物者，處1,000 元以下罰金。但以供人暫時娛樂之物
為賭者，不在此限。
當場賭博之器具與在賭檯或兌換籌碼處之財物，不問屬於犯人與
否，沒收之。
┌──┬────────────┬───────────┐
│編號│名稱                    │數量                  │
├──┼────────────┼───────────┤
│1   │金象王（含IC板1塊）     │1台                   │
├──┼────────────┼───────────┤
│2   │金象王機台內代幣        │60枚                  │
├──┼────────────┼───────────┤
│3   │載明「品名2 、數量洗、單│1張                   │
│    │價中、金額700 」之估價單│                      │
└──┴────────────┴───────────┘


司法院資訊處製作；財團法人民間司法改革基金會備份。
